【裁判字號】    89,訴,458
【裁判日期】    901226
【裁判案由】    違反醫師法等
【裁判全文】
臺灣嘉義地方法院刑事判決                          八十九年度訴字第四五八號
    公  訴  人  臺灣嘉義地方法院檢察署檢察官
    被      告  戊○○
    選任辯護人  劉榮村
    被      告  己○○
    選任辯護人  廖道成
右列被告因違反醫師法案件，經檢察官提起公訴（八十九年度偵字第三五五五號、第
三六八０號），本院判決如左：
    主  文
戊○○未取得合法醫師資格，擅自執行醫療業務，處有期徒刑壹年拾月。被訴行使業
務上登載不實之文書及常業詐欺取財部分無罪。
己○○無罪。
    事  實
一、戊○○曾因違反醫師法案件，經本院於民國八十八年五月十四日以八十八年度易
    字第三八三號判決處有期徒刑一年五月，緩刑三年，於八十八年六月三日確定，
    尚在緩刑期間，竟不知悔改，明知其未取得合法醫師資格，不得擅自執行醫療業
    務，竟自八十九年三月間起在嘉義縣大林鎮內林里（公訴意旨誤載為內「鄰」里
    ）二０九號開設華生診所，僱用具有醫師資格不知情之己○○（另諭知無罪判決
    ，見理由欄）擔任醫師，而於每星期六下午及星期日己○○未上班時間，擅自為
    甲○○等不特定病患看診、給藥，而執行醫療業務。嗣於八十九年六月三日星期
    六下午三時五十五分許，患者辛○○前來診所掛號，戊○○尚未開始看診之際，
    即為警在上址查獲。
二、案經嘉義縣警察局移送臺灣嘉義地方法院檢察署檢察官偵查起訴。
    理  由
甲、被告戊○○部分
一、有罪部分
（一）訊據被告戊○○固坦認於右揭時地經營華生診所，因自身未取得合法醫師資格
      ，乃僱用被告己○○擔任醫師，然矢口否認有何違反醫師法犯行，辯稱：伊未
      執行醫療業務，患者辛○○於警方搜索當日係等候被告己○○前來看診，因承
      辦員警對伊脅迫、施壓，始於警訊中為不實之自白云云。惟查：
  １、右揭犯罪事實，業據被告戊○○於警訊及檢察官偵查中坦承是趁星期六下午、
      星期日被告己○○不在時，由患者自費看診賺取外快，每次收費一、二百元等
      語不諱（警卷第二頁、第三五五五號偵查卷第八頁反面、第九頁）；本案查獲
      過程，亦據證人乙○○即嘉義縣警察局刑警隊員警、證人壬○○即嘉義縣衛生
      局稽查員於本院結證屬實，互核相符（本院卷一第一五一至一五三頁、第一五
      九至一六二頁）；本院為求慎重，並當庭勘驗被告戊○○自白犯罪之警訊錄音
      帶，經核與警訊筆錄一致（本院卷一第八一、二三三、二三六至二三八頁），
      更查無承辦員警違法取得被告戊○○自白之情事。是被告戊○○於警訊及檢察
      官偵查中所為不利於己之供述，當係真實，自得採為犯罪之補強證據。
  ２、證人甲○○於本院囑託中央健康保險局南區分局（下稱丁○○）業務訪查時，
      根據被告戊○○、己○○二人之照片指認，證述被告戊○○曾為伊看過病，次
      數約一、二次等語，有該局九十年十月四日訪談紀錄可憑（本院卷二第八五頁
      反面），所述亦足以證明被告戊○○確曾為該證人看診而執行醫療業務。至證
      人甲○○於本院審理中雖改稱訪談時剛睡醒，且被告戊○○僅負責掛號云云（
      本院卷二第一二０、一二一頁），惟按被告二人年齡、外貌相差懸殊，當無誤
      認照片之虞，況當時證人之女江雨靜亦在場，並簽名於訪談紀錄（本院卷二第
      八五頁反面），又華生診所與證人甲○○乃單純之醫病關係，應無恩怨糾葛，
      苟丁○○人員到證人住所訪談，衡諸一般常理，當會謹慎回答，不至於胡亂指
      證，是證人甲○○於本院所言，容屬迴護之詞，仍以訪談紀錄所言較為可採。
  ３、華生診所係設於嘉義縣大林鎮，被告己○○則居住於嘉義市，星期六下午、星
      期日在家休息，苟由被告戊○○指派司機接送被告己○○，單程需花費二十餘
      分鐘，接送很麻煩等情，此分據被告戊○○、己○○供承在卷（第三五五五號
      偵查卷第四一頁反面、本院卷一第四０、二０五頁）。依目前醫療院所普及之
      情形而論，如病患前來華生診所，適醫師不在，本得轉向其他診所求診，且一
      般診所於醫師休假時，均停止營業，證人丙○○即華生診所藥師復結證稱被告
      己○○主治感冒、酸痛等一般科目等語（本院卷一第一四八至一四九頁），顯
      然該診所並非專治特殊病症，自無因某一病患求診而專程派遣司機長途接送醫
      師，而患者亦願意久候之理。況警方於八十九年六月三日星期六下午前往華生
      診所搜索時，被告己○○確實不在場，此據被告二人自白不諱與證人乙○○、
      壬○○於本院結證屬實（警卷第一頁反面、第一三０五號偵查卷第三頁反面、
      本院卷一第一０六、一五一頁），是被告戊○○趁醫師於星期六下午、星期日
      休假時自行執行醫療業務，並於查獲當日預備為證人辛○○看診，可以認定。
      至證人辛○○於查獲當日雖僅掛號完成，尚未由被告戊○○著手看診，然此不
      過為被告戊○○當次是否構成擅自執行醫療業務犯行之問題，自無解其於查獲
      前執行醫療業務之犯罪事實。
  ４、按認定犯罪事實所憑之證據，並不以直接證據為限，即綜合各種間接證據，本
      於推理作用，為認定犯罪事實之基礎，如無違背一般經驗法則，尚非法所不許
      ，此有最高法院二十七年滬上字第六四號、四十四年臺上字第七０二號判例可
      稽；次按醫師法第二十八條所稱醫療業務之行為，係指以治療、矯正或預防人
      體疾病、傷害、殘缺為目的，所為的診察、診斷及治療；或基於診察、診斷結
      果，以治療為目的，所為的處方、用藥、施術或處置等行為的一部或全部均屬
      之，此有行政院衛生署六十五年四月六日衛署醫字第一０七八八０號函可參。
      本案被告戊○○未取得合法醫師資格，擅自執行醫療業務之犯行，雖查無如何
      實施醫療行為諸如診察、診斷、治療、診斷、處方、用藥、施術、處置等細節
      之直接證據，然依經驗法則及社會通念推斷，醫療業務本具有高度專業技術，
      患者對於醫師或密醫如何執行醫療業務之細節，本無法期其具體正確指陳，但
      究竟何人擔任醫師角色為其執行醫療業務，則不至於混淆，是綜合被告戊○○
      之自白及上開證據，仍足認被告戊○○確有執行醫療業務之行為，事證明確，
      被告此部分之犯行堪以認定。
（二）被告戊○○未取得合法醫師資格，擅自執行醫療業務，核其所為，係犯醫師法
      第二十八條第一項前段之罪。被告戊○○上開犯行既係以執行醫療業務為其構
      成要件，自以反覆實行同種類一定目的之社會活動為其行為內容，當然包括繼
      續多次之醫療行為在內，是其於右揭時地先後多次之醫療行為，僅應包括地單
      純構成一罪。又被告於查獲當日既尚未著手為患者辛○○看診，前開醫師法第
      二十八條第一項之罪又無處罰預備犯之規定，該次自不構成上開條文之罪，附
      此敘明。查被告戊○○曾因未取得合法醫師資格，擅自執行醫療業務，經本院
      於八十八年五月十四日以八十八年度易字第三八三號判決處有期徒刑一年五月
      ，緩刑三年，甫於八十八年六月三日確定，有臺灣高等法院被告全國前案紀錄
      表及本院前開案號判決書附卷可參（本院卷一第一六六至一六七頁），爰審酌
      其素行非佳，所犯對於患者身體健康之保障有所危害，於緩刑期內再犯同種案
      件，顯然無視法令存在，事後又矢口否認犯行，飾詞辯解，未見具體悔過之表
      現及其他一切情狀，量處如主文所示之刑，以資儆懲。至扣案之注射針筒一袋
      、病歷記錄一紙（警卷第六頁），前者係自華生診所垃圾桶取出，不能證明究
      係被告戊○○抑己○○執行醫療業務所用，後者係患者庚○○之就醫紀錄，然
      是否被告戊○○所書寫以執行醫療業務亦不明，既均不能證明供被告戊○○犯
      罪所用，又非依法應予沒收之物，自無從宣告沒收，一併敘明。
二、無罪部分：
（一）公訴意旨另以：被告戊○○自八十九年三月間起至六月初止，僱用具醫師資格
      之被告己○○任職於華生診所，並與之基於意圖為自己不法所有之概括犯意聯
      絡，由被告己○○與丁○○簽約為特約醫療診所，將二人看診部分，由被告戊○○於病歷表、門診處方治療簡表及醫療給付申請表上蓋用己○○之印章，虛
      偽登載看診之醫師為被告己○○，而將門診處方治療簡表及醫療給付申請表提
      出於丁○○，申報醫療費用，致使丁○○陷於錯誤而支付醫療費用，並足以生
      損害於丁○○，因認被告戊○○另共同涉有刑法第二百十六條、第二百十五條
      行使業務上登載不實之文書罪嫌與刑法第三百四十條常業詐欺罪嫌。
（二）本件公訴人認被告戊○○涉有上開犯行，係以其於警訊、檢察官偵查中關於未
      取得合法醫師資格而執行醫療業務犯行之自白及丁○○檢送之華生診所醫療費
      用付款明細表、門診醫療費用申請總表為所憑之論據（第三五五五號偵查卷第
      二四頁、第四五至四八頁），訊據被告戊○○固坦認製作門診醫療費用申請總
      表，惟堅決否認有何行使偽造私文書及常業詐欺犯行，辯稱：未偽造病歷表，
      而門診醫療費用申請總表係依照被告己○○指示填載等語。
（三）按犯罪事實應依證據認定之，無證據不得推定其犯罪事實；又不能證明被告犯
      罪者，應諭知無罪之判決，刑事訴訟法第一百五十四條、第三百零一條第一項
      分別定有明文。經查：
  １、本院依扣案之患者庚○○病歷記錄內容，當庭命被告戊○○、己○○二人親筆
      書寫「症狀」、「上下」、「全身」等字，依字體、筆畫順序予以核對（本院
      卷一第二七、一二五、一二六頁），無法認定病歷記錄上之字跡係被告戊○○
      所書寫，被告戊○○復否認有填寫病歷表行為，公訴人遽認華生診所之病歷表
      均係由被告戊○○填寫，而構成行使業務上登載不實文書罪，自嫌無據。
  ２、被告戊○○未取得合法醫師資格，擅自執行醫療業務部分，犯行明確，固如前
      所述，然被告戊○○於警訊及檢察官偵查中既均供稱是病患自費看診，每次收
      費一、二百元等語，可見患者並非由健保給予門診服務，則被告之自白顯已不
      足以證明有何詐領健保醫療費用而構成常業詐欺罪犯行。其次，門診醫療費用
      申請總表僅供保險醫事服務機構申報醫療費用之用，非必須由醫師親自書寫不
      可，被告己○○本得指示被告戊○○依照保險給付內容為一定之填載，被告戊○○既僅供稱由病患自費看診，而由華生診所上揭門診醫療費用申請總表觀之
      ，亦難謂有何虛偽不實之處，則被告戊○○是否確有公訴意旨所稱上開常業詐
      欺取財犯行，即屬不能證明。
（四）依上所述，被告係由病患自費看診執行醫療業務，並未申請健保醫療費用，由
      病歷記錄復無法查知係被告戊○○記載，門診醫療費用申請總表又難認有不實
      之處，被告所辯應值採信。是公訴人所舉之證據不足以證明被告犯罪，此外本
      院復查無其他證據證明被告確有公訴人所指之犯行，既不能證明犯罪，此部分
      自應諭知被告戊○○無罪之判決。
乙、被告己○○部分
一、公訴意旨略以：被告己○○明知被告戊○○未具合法之醫師資格，不得執行醫療
    業務，竟受僱於被告戊○○，擔任華生診所之負責醫師，並與丁○○簽約為特約
    醫療診所，以合法掩飾非法之方式，約於八十九年三月間起，至八十九年六月初
    間止，基於犯意聯絡，於被告己○○未於診所看診之時，由被告戊○○為病患辛○○等不特定之多數人，從事診療病痛及開處方並施以藥劑之醫療業務。又二人
    復共同基於意圖為自己不法所有之概括犯意聯絡，明知被告戊○○看診之行為並
    不能申報健保費用，卻於各該月份將二人看診之部分，由被告戊○○於病歷表、
    門診處方治療簡表及醫療給付申請表上蓋用被告己○○提供之印章，虛偽登載看
    診之醫師為被告己○○，而將門診處方治療簡表及醫療給付申請表提出於丁○○
    ，於病患就醫之當月份申報核付醫療費用，致使丁○○陷於錯誤而支付醫療費用
    ，足以生損害於丁○○。因認被告己○○共同涉有違反醫師法第二十八條第一項
    前段罪嫌及刑法第百十六條、第二百十五條行使業務上登載不實之文書罪嫌與刑
    法第三百四十條之常業詐欺罪嫌。
二、本件公訴人認被告己○○涉有上開犯行，亦係以被告戊○○於警訊、檢察官偵查
    中關於未取得合法醫師資格而執行醫療業務犯行之自白及丁○○檢送之華生診所
    醫療費用付款明細表、門診醫療費用申請總表為所憑之論據，訊據被告己○○固
    坦認受僱於被告戊○○，任職於華生診所擔任醫師，惟堅決否認有何公訴意旨所
    指之犯行，辯稱：均親自執行醫療業務並填寫病歷記錄，未發現被告戊○○自行
    看診，而門診醫療費用申請總表係伊指示被告戊○○填載，未詐領健保費等語。
三、按犯罪事實應依證據認定之，無證據不得推定其犯罪事實；又不能證明被告犯罪
    者，應諭知無罪之判決，刑事訴訟法第一百五十四條、第三百零一條第一項分別
    定有明文。經查：
（一）被告戊○○未取得合法醫師資格，擅自執行醫療業務，其犯行固堪以認定，惟
      該被告係於星期六下午、星期日趁被告己○○休假時之際，始自行看診賺取外
      快，且查獲當日為星期六下午，被告己○○亦確實不在診所內，前已論述，則
      公訴意旨認被告己○○係與被告戊○○基於犯意聯絡，推由被告戊○○以合法
      掩護非法方式自行看診，其推論已非無疑。
（二）被告戊○○既以病患自費方式私自看診，且僅於星期六下午、星期日為之，並
      非每日執行醫療業務，又非由健保給付，被告己○○自無法由醫療費用申請之
      相關文書上得悉醫療費用申請數額有無超過其實際看診病患人數；況衡情醫師
      於看診時間內，病患往來頻繁，如何計算求診人數與醫療費用，多係委由診所
      內之行政人員處理，不可能親自逐筆計算，自不能因被告己○○於偵查中所供
      每月看診人數前後不符，認定有掩護被告戊○○私自看診之犯意聯絡。公訴意
      旨認被告己○○既親自過目申報醫療費用表格並蓋章，對於詐領健保費犯行應
      心知肚明，其推論即有未洽。
（三）本案查扣之病歷記錄不能證明係被告戊○○所製作，已如前述，另病歷記錄上
      雖有橡皮章加蓋之各類症狀字樣，然無證據證明係被告戊○○所為，參以被告
      己○○年歲已高，為圖方便，乃以橡皮章代替手寫，非無可能，從而亦不能以
      病歷記錄認定被告己○○係事先任由被告戊○○蓋橡皮章於病歷記錄以執行醫
      療業務，事後再補填其餘資料。
（四）扣案之注射針筒一袋係由垃圾桶內取出，惟究係何人所棄置，無法證明；如為
  被告戊○○投入，究係被告己○○看診後囑由被告戊○○處理，抑被告戊○○
      自行看診所棄置，亦無法認定，自不能以該注射針筒推斷被告己○○有掩護被
      告戊○○私自看診而執行醫療業務之犯行。
四、依上所述，被告戊○○係以病患自費方式看診，未申報健保之醫療費用，被告己○○無法由申請醫療費用相關文件上得悉被告戊○○私自執行醫療業務並藉此詐
    領醫療費用，而被告戊○○私自看診時，被告己○○亦不在場，扣案之病歷記錄
    復不能證明係被告戊○○填載，注射針筒亦不能證明係被告戊○○看診所使用，
    堪信被告己○○對於被告戊○○違反醫師法犯行並不知情，亦無登載不實之病歷
    記錄或門診醫療費用申請總表之行為，所辯應值採信。公訴人所舉之證據既不足
    以證明被告己○○犯罪，此外本院復查無其他證據證明被告確有公訴人所指之犯
    行，不能證明犯罪，自應諭知被告己○○無罪之判決。
據上論斷，應依刑事訴訟法第二百九十九條第一項前段、第三百零一條第一項，醫師
法第二十八條第一項，判決如主文。
本案經檢察官劉玉書到庭執行職務。
中    華    民    國      九十        年    十二      月      廿六      日
              臺灣嘉義地方法院刑事第一庭
                                          審判長法  官  許  進  國
                                                法  官  林  世  芬
                                                法  官  廖  政  勝
右正本證明與原本無異。
如不服本判決，應於判決送達後十日內向本院提出上訴狀( 應附繕本 )。
中    華    民    國      九十        年    十二      月      廿六      日
                                                書記官  陳  湘  蓉
附錄本案論罪科刑法條全文：
醫師法第二十八條第一項
未取得合法醫師資格，擅自執行醫療業務者，處一年以上三年以下有期徒刑，得併科
新台幣三萬元以上十五萬元以下罰金，其所使用之藥械沒收之。但合於左列情形之一
者，不在此限：
一  在中央衛生主管機關認可之醫院，於醫師指導下實習之國內醫學院、校學生或畢
    業生。
二  在醫療機構於醫師指示下之護士、助產士或其他醫事人員。
三  合於第十一條第一項但書規定者。
四  臨時施行急救者。


司法院資訊處製作；財團法人民間司法改革基金會備份。
